臺灣高等法院高雄分院刑事判決　　 93年度上更(二)字第345號
　　上　訴　人　台灣屏東地方法院檢察署檢察官
　　上　訴　人
　　即　被　告　乙○○
　　選任辯護人　鍾治漢律師
上列上訴人等因被告妨害自由等案件，不服臺灣屏東地方法院87
年度訴字第397 號中華民國88年3 月9 日第一審判決（起訴案號
：臺灣屏東地方法院檢察署86年度偵緝字第104 號），提起上訴
，判決後，經最高法院第二次發回更審，本院判決如下：
      主      文
原判決撤銷。
乙○○共同以非法方法，剝奪他人之行動自由，處有期徒刑壹年
。未具殺傷力之手槍壹支沒收。
      事      實
一、乙○○為莊小玲（經本院以89年度上更(一)字第234 號判處有
    期徒刑8 月確定）之夫，因認為甲○○積欠其六合彩賭金共
    計新台幣（下同）420 萬元，然為甲○○所否認，致索討無
    著，故明知其妻莊小玲於民國（下同）84年8 月27日晚上7
    時許，乘錢承澤（原名錢進鼎，業經判處有期徒刑1 年確定
    ）、潘榮茂（業經判處有期徒刑1 年確定）及郭慶清（業經
    判處有期徒刑10月確定）3 人前來其屏東市○○路258 號住
    處借款之機會，教唆錢承澤、潘榮茂及郭慶清3 人代向甲○
    ○強行索債，並暗示如有索回，除提供報酬外，並願將所得
    款項部分借予使用。乙○○當時雖不在家，然返家後得悉上
    情，卻未為反對之意思，並進而在不詳時間、地點以不詳方
    式，與錢承澤、潘榮茂與郭慶清共謀由錢承澤、潘榮茂與郭
    慶清出面代其索討前開債款，錢承澤、潘榮茂與郭慶清乃共
    同基於剝奪他人行動自由之犯意，於當日晚上11時許，共持
    錢承澤所有之不能證明具有殺傷力之不明手槍1 把（未扣案
    ，不能證明該把玩具手槍具有殺傷力而屬槍砲彈藥刀械管制
    條例所稱之槍砲），至屏東市○○路147 號甲○○住處，適
    甲○○於該處1 樓大廳與人聊天，錢承澤即詢問甲○○前開
    欠款之事，因甲○○否認，且拒絕同往與乙○○對質，即由
    潘榮茂取出共同持有之前開不能證明具有殺傷力之不明手槍
    ，再由錢承澤對甲○○恫稱：「是要去還是吃子彈」，致甲
    ○○因受脅迫而心生畏懼，與其等上車同行，被挾持至屏東
    市○○路口由錢承澤所經營之茶行內欲等乙○○洽商前開債
    務之事，致甲○○之行動自由被剝奪，然因乙○○經錢承澤
    以電話聯絡後並未出面，潘榮茂與郭慶清又對甲○○揚言：
    「不管乙○○有無出現，你就是要拿420 萬元出來，否則要
    將你活埋」等語，致甲○○持續內心之畏懼而不敢反抗，而
    由其等繼續控制甲○○之行動，再將之載至屏東市○○○路
    台糖總廠旁附近之土地公廟旁空地，為加強對甲○○之施壓
    ，由錢承澤取出前開之不能證明具有殺傷力之不明手槍，對
    空連開3 槍，及朝甲○○腳邊開1 槍後，又對甲○○恫稱：
    「最近沒有練槍，否則就打死你」等語，甲○○受此驚嚇後
    ，即以電話聯絡友人蔡榮豐前來，蔡榮豐到達後，因懍於友
    人之生命正遭受脅迫，心生恐懼而被迫同意於翌日（即84年
    8 月28日）負責協調解決債務，始獲得錢承澤等人同意，翌
    日零時許先行將甲○○載離脫困，以非法方法剝奪甲○○之
    行動自由約1 小時。翌日（即84年8 月28日）晚間，蔡榮豐
    乃在屏東巿桃花紅酒家與錢承澤、潘榮茂、郭慶清3 人談判
    ，雙方同意將清償額度由原先420 萬元降為300 萬元，並由
    蔡榮豐先以自己名義簽發發票日分別為84年8 月28日、9 月
    18日、9 月30日，面額均為100 萬元之支票3 紙依乙○○指
    示交付錢承澤等人，事後錢承澤等人並將該等取得之款項中
    之100 萬元交還乙○○，另由乙○○之妻莊小玲處取得40萬
    元報酬。
二、案經被害人甲○○訴由屏東縣警察局屏東分局報請臺灣屏東
    地方法院檢察署檢察官偵查起訴。
      理      由
一、訊據上訴人即被告乙○○矢口否認上揭犯行，辯稱：甲○○
    係因向我太太莊小玲簽賭六合彩而積欠莊小玲前開債務，然
    我並未向錢承澤提及該債務，不知錢承澤等人為何代為催討
    ，是錢承澤等人拿到錢後打電話告知，並拿100 萬元還我後
    ，才知此事，而我則因甲○○確有欠我太太前開債務，乃亦
    將該1 百萬元收下，但2 、3 天後錢承澤即又來向我借取50
    萬元，所以實際上只收到50萬元云云。
二、經查：
（一）按被告以外之人於偵查中向檢察官所為之陳述，除顯有不
      可信之情況外，得為證據，刑事訴訟法第159 條之1 第2
      項有明文規定。經查，證人許麗卿於另案被告莊小玲妨害
      自由一案，台灣屏東地方法院檢察署85年度偵字第3952號
      偵查中具結後所為下列陳述，並無顯有不可信之情況，其
      所為下列陳述，自有證據能力。
（二）上開事實，業據告訴人甲○○於本院本次更審審理時以證
      人身分具結後指證並陳稱之前之指述實在在卷，而錢承澤
      、潘榮茂及郭慶清3 人係受被告之委託代向告訴人甲○○
      索取前開債務一節，亦據證人蔡榮豐於原審及本院前審審
      理結證：「是的（指有代理甲○○出面與乙○○商討債務
      事宜），他們押後才打電話給我，我到那後甲○○、潘榮
      茂、錢承澤及郭慶清在場，當天甲○○被押出去那天，時
      間太久已不記得確切日期，是乙○○委託錢承澤要債，第
      2 天在桃花紅酒家錢承澤有說乙○○委託他要債，在桃花
      紅酒家，他們3 人有連絡乙○○，但未連絡上，我則負責
      電話連絡甲○○，也未連絡上‧‧‧，我們在桃花紅酒家
      協調後，隔天我開300 萬元支票先到甲○○家讓他看，然
      後拿到錢承澤開的茶行給錢承澤，我拿給甲○○看時，甲
      ○○有打電話給乙○○，我不太記得他們講電話之內容，
      只記得甲○○與乙○○在電話中就有無欠錢之事講的不愉
      快，講完後當場我也有接乙○○的電話，我說票要拿給錢
      承澤，他說好，他沒有講為何拿給錢承澤，‧‧˙錢承澤
      3 人一口咬定甲○○欠乙○○420 萬元，並講乙○○委託
      他們3 人要債」、「事後還談過1 次，是支票兌現以後，
      他們都在乙○○那邊調解，乙○○拿150 萬元還甲○○，
      他也說好」、「（150 萬元有否透過你來還？）有。當時
      在茶行要還錢給甲○○，找不到乙○○，後來由我代墊15
      0 萬元，事後乙○○我100 萬元，我倒貼了50萬元」等語
      （見原審卷第61背面、第107 頁背面至第109 頁及本院前
      審卷第38頁、第39頁）。準此，被告倘非與錢承澤3 人共
      謀而推由錢承澤3 人出面討債，被告乙○○應非錢承澤3
      人與蔡榮豐欲連繫或徵詢之對象，而錢承澤係將前開款項
      交給被告乙○○，而非被告乙○○之妻莊小玲，且被告乙
      ○○亦取回前開300 萬元中之100 萬元等情，亦經被告乙
      ○○供承在卷（見原審第15頁、第16頁、第80頁背面、第
      117 頁背面），是被告乙○○辯稱前開債務係甲○○積欠
      其妻莊小玲之六合彩賭金，與其無涉云云，自無足採。況
      被告雖主張甲○○所積欠之債務為420 萬元，然該債務經
      錢承澤3 人與蔡榮豐協調結果降為300 萬元之情，亦據證
      人甲○○、蔡榮豐等人證述及被告供述在卷，而被告亦供
      承告訴人甲○○確有返還300 萬元，則錢承澤3 人如非受
      被告乙○○之委託授權，如何能代為決定前開債務降為30
      0 萬元？再參以錢承澤有多項前科，有臺灣屏東地方法院
      檢察署刑案資料查註紀錄表附於該署85年度偵字第3952號
      偵查卷可稽，且被告乙○○亦陳稱錢承澤等人是黑道等語
      在卷（見原審87年6 月5 日審判筆錄），是其既因向告訴
      人甲○○索債無著，而委託錢承澤3 人代為索債，自明白
      該3 人必以暴力方法強行索債，而被告乙○○如未應允給
      予錢承澤3 人報酬，錢承澤3 人自無主動收取前開債務之
      理，況被告乙○○於事後不僅只取回100 萬元，且又將該
      100 萬元中之50萬元再借予錢承澤，另又由其妻莊小玲給
      付錢承澤等3 人40萬元報酬（報酬部分雖據被告之妻莊小
      玲所否認，然該部分業經錢承澤於原審86年度訴字第91號
      案件之警訊中供承甚明，足見被告乙○○之妻莊小玲說該
      40萬元非報酬係不實陳述）等情，可見被告辯稱錢承澤3
      人係自行索債，其並未委託錢承澤等3 人代為強行索取前
      開債務云云，要無可信。
（三）證人即告訴人之妻許麗卿於另案被告莊小玲妨害自由偵查
      中具結後證稱：「當晚，我先上樓，我丈夫在樓下與人聊
      天，約半小時後，管理員姓馬很匆忙跑上樓跟我說我丈夫
      被3 位年輕人很兇，硬著把他帶走，並交代不能報案……
      半小時後，乙○○打電話來，問我丈夫在不在，我說我丈
      夫被人帶走問他是否知道，他說不知道，……後來又過了
      半小時左右，我丈夫打電話回來說他沒事，叫我放心，但
      未講他在何處，我聽聲音，他是打行動電話，但我丈夫沒
      有行動電話，又過半小時，甲○○回來，他說人家送他回
      來，他沒有講何話，但內心很惶恐，之後胃口食慾不佳，
      人就瘦下來……。」等語（見臺灣屏東地方法院檢察署85
      年度偵字第3952號偵查卷內85年12月16日訊問筆錄），且
      證人蔡榮豐亦於原審證稱：「……最後是因我說我會負責
      ，錢承澤3 人才同意讓我載甲○○離開……，84年8 月27
      日（書記官誤載為24日）晚上在土地公廟那，錢承澤3 人
      確實有不讓甲○○離開，講要債務解決才能走……。」（
      見原審88年1 月22日訊問筆錄）等語在卷，而告訴人甲○
      ○亦始終堅稱其與被告乙○○間並無前開債務存在，則錢
      承澤3 人帶走告訴人甲○○之時間正值深夜時分，事先既
      未約定見面或協商，如非有告訴人甲○○所指之被脅迫致
      不得已而同意隨行前往他處，豈有連通知僅在樓上之妻子
      都不能之理？且其間不僅前往錢承澤所經營之茶行，又被
      帶往糖廠旁之土地公廟，直至蔡榮豐到場並同意負責協調
      前開債務後，始放行告訴人甲○○，顯見告訴人甲○○於
      被錢承澤3 人帶走後即喪失行動自由甚明。
（四）被告乙○○雖就甲○○所積欠之債務，先辯稱係借款，嗣
      即坦承係甲○○所積欠者係簽賭六合彩之賭債，其固又辯
      稱該六合彩係其妻莊小玲所經營，故該債務係甲○○積欠
      其妻莊小玲者云云。然查，錢承澤等3 人向告訴人甲○○
      索債時即已表明前開債務係甲○○積欠被告乙○○，核與
      被告乙○○之妻莊小玲於前開86年度訴字第91號案件中告
      知錢承澤等人之內容相符，而證人莊小玲於本院本次更審
      具結後證稱其之前陳述屬實，證人莊小玲上開陳述自有證
      據能力。又錢承澤等人取得前開300 萬元後，亦是將其中
      100 萬元交給被告，且在剝奪告訴人甲○○行動自由及與
      蔡榮豐協商過程中，無論錢承澤、甲○○或蔡榮豐所連絡
      之對象均為被告乙○○，而告訴人甲○○雖堅決否認有積
      欠被告乙○○前開債務，然證人蔡榮豐及甲○○亦分別陳
      稱蔡榮豐所簽發之前開共300 萬元之支票係甲○○所清償
      ，告訴人甲○○既於脫險後，仍由蔡榮豐代為協調前開債
      務額度及清償方法，嗣並支付該筆款項，且其既對錢承澤
      、潘榮茂、郭慶清及莊小玲提起告訴，又檢舉被告乙○○
      違反槍砲彈藥刀械管制條例，難謂其係因仍存有恐懼而予
      以支付，再參以被告乙○○雖無法提出前開債務存在之證
      明，惟其於原審審理中坦承係簽六合彩之賭債，則其既坦
      承違法事由，以證明前開債務存在，顯見告訴人甲○○與
      被告乙○○間確存有債務，應屬實情。
（五）證人莊小玲於本院前審調查中雖證述：我沒有教唆錢承澤
      等3 人向甲○○討錢，是他們與甲○○也熟，自己去討錢
      的，我並不知情等語（見本院前審卷第54頁）。證人郭慶
      清、潘榮茂於本院前審調查中具結後雖均證述：那天我們
      去找乙○○，因他不在家，他太太莊小玲說有被甲○○欠
      錢要不回來，我們說甲○○我們有認識，幫你們問看看。
      莊小玲沒有教唆我們向甲○○討債。事後莊小玲也沒有付
      酬勞給我們，事前也沒有暗示如果有索回，會提供報酬等
      語（見本院前審卷第63頁背面、第64頁、第65頁），均與
      前開所述證據不符，無非事後迴護被告之詞，均難採為有
      利於被告之認定。
（六）被告乙○○於其妻莊小玲於其住處教唆錢承澤等3 人向甲
      ○○討債之時，固不在場，然莊小玲於被告乙○○返家後
      ，將上情予以告知被告乙○○，被告聽聞後即打電話給告
      訴人甲○○，適告訴人甲○○不在家，由其妻許麗卿接聽
      ，告知甲○○不在家，被告乙○○即將電話掛斷，並未交
      代甲○○之妻任何事宜等情，已經被告供明在卷，且經證
      人即告訴人甲○○之妻許麗卿於偵查中證明屬實，但被告
      乙○○於當晚返家後聽聞其妻莊小玲告知上情後打電話給
      告訴人甲○○之目的何在？不得而知，然依常情而言，被
      告乙○○如擔心甲○○出事，應將上情婉轉告知甲○○之
      妻，請彼等最近自行注意自身安全，以防萬一才是，豈有
      未請甲○○之妻轉告任何警惕之語，或請甲○○回來後回
      電，被告乙○○一聽告訴人甲○○不在家，即行掛上電話
      之理！如被告乙○○真心關心甲○○之安危，其於84年8
      月28日凌晨2 時許打過一通電話給告訴人甲○○未遇其本
      人後，事後於當日或隔日應會再打過電話給甲○○提醒其
      注意自身安全，始符合常情。因此被告乙○○辯稱因恐甲
      ○○出事，乃打電話至其住處詢問等語，顯係卸責之詞，
      不足為採。
（七）按認定犯罪事實所憑之證據，並不以直接證據為限，即綜
      合各種間接證據，本於推理作用，為其認定犯罪事實之基
      礎，仍非法所不許（最高法院27年滬上字第64號、29上字
      第3362號判例參照）。本件就被告究竟如何委託錢承澤等
      3 人代其索討上開債務，有事前謀議，及甲○○在84年8
      月27日晚上11時許至翌日（28日）零時脫困時止，究竟如
      何以電話聯繫而有行為之分擔？因被告否認犯罪，而錢承
      澤3 人亦有意迴護被告，且共謀犯罪亦十分隱密之事，無
      關之第3 人亦無從得知，但本院綜合上開各情，應認被告
      有與錢承澤3 人共謀而推由錢承澤3 人出面討債，共犯上
      開妨害自由犯行。
（八）綜上所述，被告乙○○所辯係卸責之詞，不足採信，其有
      上開犯行堪以認定。
三、按刑法第302 條之妨害自由罪，原包括私行拘禁及以其他非
    法方法剝奪人之行動自由而言，所謂非法方法，當包括強暴
    、脅迫或恐嚇安全等情事在內。本件被告乙○○委託錢承澤
    等人向告訴人甲○○索取前開債務過程中，錢承澤等人對甲
    ○○恫稱：「是要去，還是吃子彈」、「不管乙○○有無出
    現，你就是要拿420 萬元出來，否則要將你活埋」，「最近
    沒有練槍，否則就打死你」等語，則其等恐嚇安全之行為，
    自屬包含於妨害被害人行動自由之同一意念之中，縱其所為
    合於刑法第305 條之情形，應視為剝奪行動自由之部分行為
    ，不另論其刑法第305 條之恐嚇罪（參照最高法院74年台上
    字第3404號判例）。被告乙○○以非法之方法，剝奪甲○○
    之行動自由，核被告所為，係犯刑法第302 條第1 項之剝奪
    他人之行動自由罪。被告乙○○與錢承澤、潘榮茂、郭慶清
    等3 人就前開犯行，彼此間互有犯意聯絡及行為分擔，均為
    共同正犯，公訴人認被告乙○○應成立教唆犯，起訴法條尚
    有未洽，應予變更。又依本院89年度上更(一)字第234 號確定
    判決，係認莊小玲為本案教唆犯，則被告及錢承澤等3 人與
    之自無成立共同正犯可言。
四、原審以被告乙○○罪證明確，因予論罪科刑，固非無見；惟
    查：（一）被告乙○○與錢承澤等人恐嚇安全之行為，已合
    於妨害被害人行動自由之同一意念之中，應視為剝奪行動自
    由之部分行為，不另論其恐嚇危害安全罪，原判決就此部分
    未於理由欄內予以說明，自屬理由不備。（二）被告與錢承
    澤等人以非法方法剝奪被害人行動自由，以達其討債之目的
    ，則其等強暴、脅迫之行為，即屬非法之方法，自無再成立
    刑法第304 條第1 項強制罪之餘地（參照最高法院29年上字
    第2359號判例），原判決認被告係犯刑法第302 條第1 項之
    剝奪他人行動自由罪及第304 條第1 項之強制罪，且以上2
    罪間有方法、結果之牽連關係，應依牽連犯之規定，從一重
    之剝奪行動自由罪處斷，亦有不當。（三）本件被告乙○○
    前開犯行，係共同正犯，而公訴人認被告乙○○係教唆犯，
    起訴法條尚有未洽，應予變更。檢察官上訴意旨，以被告迄
    今未與告訴人和解，顯見被告犯後毫無悔意，原審量刑過輕
    為由，指摘原判決不當，雖無理由。被告乙○○上訴意旨，
    仍執前詞，否認犯罪，固無足取。然原判決既有上開可議之
    處，自屬無可維持，應由本院將原判決予以撤銷改判。爰審
    酌被告以暴力討債，危害社會治安，手段惡劣，，及其犯罪
    後態度等一切情狀，仍如原審量處有期徒刑1 年。又本件共
    犯錢承澤所有之玩具手槍1 支固未扣案（該手槍因未扣案，
    且雖依前開認定之事實有朝天空及地上開槍，但因未朝人體
    射擊，單純以有子彈擊發之事實，仍無法據以判斷該槍枝有
    無殺傷力，自應認該手槍不具殺傷力），但亦無證據顯示已
    滅失，其屬本件犯罪所用之物，應依刑法第38條第1 項第2
    款規定，予以宣告沒收。
據上論斷，應依刑事訴訟法第369 條第1 項前段、第364 條、第
299 條第1 項前段、第300 條，刑法第28條、第302 條第1 項、
第38條第1 項第2 款，罰金罰鍰提高標準條例第1 條前段，判決
如主文。
本案經檢察官許月雲到庭執行職務。
中　　華　　民　　國　　94　　年　　4 　　月　　21　　日
            刑事第五庭審判長法官  曾永宗
                            法官  陳明富
                            法官  邱永貴
以上正本證明與原本無異。
如不服本判決應於收受本判決後10日內向本院提出上訴書狀，其
未敘述上訴理由者，並得於提起上訴後10日內向本院補提理由書
狀（均須按他造當事人之人數附繕本）「切勿逕送上級法院」。
中　　華　　民　　國　　94　　年　　4 　　月　　21　　日
　　　　　　　　　　　　　書記官  唐奇燕
附錄本判決論罪科刑法條：
刑法第302條第1項：
私行拘禁或以其他非法方法，剝奪人之行動自由者，處5 年以下
有期徒刑、拘役或300元以下罰金。
